【裁判字號】    89,上訴,780
【裁判日期】    891123
【裁判案由】    懲治盜匪條例等
【裁判全文】
臺灣高等法院高雄分院刑事判決                    八十九年度上訴字第七八號
    上  訴  人  鄭采蓁
    即  被  告 （即戊○○）
    指定辯護人  本院甲設辯護人  孫妙岑
    上  訴  人  丙○○
    即  被  告
    選任辯護人  王進勝  律師
                吳建勛  律師
                黃淑芬  律師
右上訴人等因盜匪等案件，不服臺灣高雄地方法院八十六年度重訴字第五五號中華民
國八十九年二月十五日第一審判決（起訴案號：臺灣高雄地方法院檢察署八十六年度
偵字第一七九七六號、第一八０七七號、第二０三一二號），提起上訴，本院判決如
左：
      主  文
上訴駁回。
    事  實
一、緣鄭采蓁（即戊○○，於八十八年九月十三日更名）與丁○○原係男女朋友關係
    ，八十四年五、六月間，鄭采蓁與其子盧俊銘、丁○○及其妻吳麗瑤、長子陳鴻
    銓等五人合組業權工程甲司，由丁○○出資新台幣（下同）三百萬元，另四人各
    出資一百萬元，共七百萬元，經營污水處理業務，丁○○為負責人，甲司經營期
    間，丁○○曾簽發其本人面額二百六十萬元之支票，委由鄭采蓁向民間友人調現
    ，並曾向葉壽榮調借五十萬元，屆期丁○○所簽發之支票未能兌現，委請鄭采蓁
    簽發本票換回丁○○之支票，於八十五年間，業權甲司倒閉，丁○○共積欠鄭采
    蓁前開三百一十萬元債務未清償，卻避不見面解決該債務。八十六年四月初，鄭
    采蓁因積欠互助會會首綽號「阿豐」之丙○○會款十九萬七千多元，經丙○○追
    討，無力償還，乃告以上開緣由，並表示如能找出丁○○償還上開款項即可清償
    互助會款，丙○○乃表示可以介紹台中的朋友幫助鄭采蓁代為尋找丁○○索討債
    務，丙○○隨即在高雄縣阿蓮鄉老人亭附近與綽號「木瓜」之王殷賟及綽號「鳳
    梨」之乙○○（以上二人已判決確定）商議決定代鄭采蓁向丁○○索債，因王殷
    賟並無駕照，乃聯絡綽號「狗仔」之林進良（已判決確定）負責駕車，其等乃聚
    集在丙○○家中共同商討如何討債事誼，並由鄭采蓁提供丁○○照片乙張、車牌
    號碼、丁○○簽發之支票影本及提供現金三萬元供王殷賟等人花用及租車，並告
    知王殷賟、乙○○及林進良三人，丁○○目前工作地點在彰化縣線西鄉一帶。鄭
    采蓁等五人乃基於共同犯意之聯絡，於同年四月十五日下午一時許，由林進良出
    面向高雄縣岡山鎮○○○路一七七號陳進登所經營之泰樂小客車租賃有限甲司承
    租車號ＪＪ－二０五一號白色自小客車一輛為交通工具，搭載王殷賟、乙○○至
    彰化縣線西鄉住址尋找丁○○，於當日晚上十一時許，王殷賟三人在彰化縣線西
    鄉○○路順幼超商前尋得正要購物之丁○○，王殷賟三人先拿出支票影本提示丁○○，確認其身份後，要求其一同搭車南下解決與鄭采蓁之債務，丁○○不從，
    林進良乃喝令丁○○「麥假笑，否則對你不利」，王殷賟、乙○○並各抓住丁○○之左右手挾持搭乘林進良駕駛上開承租之自小客車，行進間，乙○○並出言恐
    嚇丁○○：「等一下如果遇到警察臨檢，你要配合，否則我把你推下車殺掉」，
    致丁○○心生畏懼，不得已乃任由渠等三人載走，以此方式剝奪丁○○之行動自
    由，途中，乙○○先使用丁○○之行動電話通知鄭采蓁人已押到，並將丁○○之
    行動電話號碼留給鄭采蓁，隨後乙○○並以呼叫器呼叫綽號「阿豐」之丙○○，
    不久，丙○○及鄭采蓁乃回電至丁○○之行動電話，約定在彰化縣鹿港交流道會
    合，鄭采蓁及丙○○驅車北上，雙方會合後，鄭采蓁當面向丁○○表示，再過二
    天其房屋即將被葉壽榮查封，請丁○○陪同南下找葉壽榮解決此事，因丁○○拒
    絕南下，只同意以電話與葉壽榮談，雙方遂發生爭執，鄭采蓁等人脅迫丁○○儘
    速籌錢解決鄭采蓁與葉壽榮間五十萬元之債務，王殷賟並揚言：如未取得金錢，
    將以刀割腕部放血致死，再丟到海邊，及帶到海邊用槍打掉等語，恐嚇丁○○，
    致其心生畏懼，乃任由乙○○將其推入丙○○駕駛之自小客車內，鄭采蓁坐前右
    座，乙○○與丁○○一起坐後座，王殷賟及林進良共乘原車，共同前往高雄縣阿
    蓮鄉○○村○○路三五六巷七號鄭采蓁住處，丙○○及乙○○在高速甲路行進之
    間，恐嚇丁○○：「經過收費站時要配合，不得聲張，如果不配合要給你好看」
    ，致丁○○心生畏懼；當車抵達鄭采蓁住處後，鄭采蓁出言稱：「這個不打，不
    會拿錢出來」，王殷賟即出手勒住丁○○之脖子，丁○○逼不得已乃打電話與葉
    壽榮商談五十萬元債務之處理方案，葉壽榮原先堅持丁○○拿出五十萬元，才願
    塗銷查封，嗣經討價還價後，葉壽榮勉強同意由丁○○簽發五十萬元本票與其交
    換，即願塗銷查封。因丁○○以電話向親友家人調錢及與葉壽榮言談間透露在鄭
    采蓁家中，鄭采蓁、丙○○等人恐行跡曝露，乃共乘上開二車前往大崗山溫泉旅
    館，但礙於旅館費太貴而未投宿，轉將丁○○挾持至高雄市○○路五六０號荷蘭
    汽車旅館二０八號房，繼續逼討債務，因丁○○始終無法籌得現款支付，鄭采蓁
    等人商議決定命丁○○簽立借據一張，本票九張（面額共二百六十萬元抵償鄭采
    蓁代為調借現金之債務），及由丁○○簽發面額各十萬元之本票五紙向葉壽榮換
    回鄭采蓁簽發之五十萬元本票，以便塗銷葉壽榮對鄭采蓁房屋之查封，丁○○原
    先拒簽本票，但隨即遭乙○○、王殷賟抓手抵住牆上成大字形再輪流痛毆腋下，
    並用行動電話毆打背部，乙○○並出示隨身攜帶之萬用小刀（未扣案）恐嚇稱：
    若不簽要將丁○○放血，丁○○心生畏懼，恐發生意外乃予簽發本票後，鄭采蓁
    等人始讓丁○○離去，嗣經丁○○報警循線查獲上情。
二、丙○○明知武士刀係政府所甲告管制物品，未經許可不得無故持有，竟於不詳時
    間起，將武士刀一把藏置於高雄縣阿蓮鄉○○路二００號其所開設之金香舖廚房
    屋簷夾層中而未經許可無故持有之。嗣於八十六年七月二十三日下午五時二十分
    許，經警持檢察官搜索票進行搜索上開妨害自由之不法事證時，在上址查獲，並
    扣得上開武士刀一把。
三、案經丁○○訴請彰化縣調查站函轉高雄縣警察局移送台灣高雄地方法院檢察署檢
    察官偵查起訴。
    理  由
一、訊據上訴人即被告鄭采蓁、丙○○均矢口否認有上開妨害自由犯行，被告鄭采蓁
    辯稱：是王殷賟等人主動表示替我尋找丁○○解決債務，並無要王殷賟等人去押
    丁○○，我前往彰化係要商談債務解決事誼，丁○○也覺得鬧到警局對其不利，
    始同意南下高雄處理葉壽榮五十萬元債務，因丁○○認為其簽發之支票一時無法
    還錢，乃欲以本票換回我代他還錢之退票支票，並無剝奪丁○○之行動自由及強
    制其簽發本票云云。被告丙○○辯稱：案發當天，因鄭采蓁說有朋友要還她錢，
    她可以還我，請我開車載其至彰化交流道，我不知要押人，王殷賟等人是自己去
    找鄭采蓁的；至扣案之武士刀並不是我的，警方搜索當時我並不在場云云。
二、經查：
（一）右揭被告鄭采蓁委託丙○○聯絡王殷賟、乙○○及林進良向丁○○索債，由王
      殷賟、乙○○及林進良等人前往彰化縣線西鄉將丁○○強押至彰化縣鹿港交流
      道與鄭采蓁、丙○○會合，嗣一同南下高雄縣鄭采蓁住處及高雄市荷蘭汽車旅
      館逼討債務，並強迫丁○○簽立借據及本票後始任其離去之犯罪事實，業據告
      訴人丁○○迭於彰化縣調查站調查筆錄、警訊、偵訊及原審調查程序中指訴綦
      詳，且共同被告王殷賟於警訊時亦供稱：「八十六年四月初某日，我與林進良
      及乙○○三人在丙○○開設之金香舖聚集，丙○○告訴我們三人是否要為他人
      討債，經我們三人商議可行，即由丙○○介紹戊○○認識，由我們三人負責為
      鄭女討債，因此戊○○就拿出三萬元供我們花用，結果三萬元花光了，我們三
      人未行動，丙○○即再出面催我們要行動，所以即由林進良出面承租ＪＪ－二
      ０五一號白色轎車，並從戊○○處取得丁○○駕駛之車號，及丁○○長相，於
      八十六年四月十五日下午六時許，三人開車前往彰化線線西鄉丁○○經營之工
      程工地附近找尋，結果在當日下午十一時許，即在線西鄉一處超商前找到丁○○，當時他正要購物，我們三人立即下車圍住他，經查問確認丁○○之後，要
      他上我們的車南下與戊○○解決債務，丁○○不從，林進良即大聲斥責要他上
      車，否則將對其不利，丁○○不得已才上我們的車，上車後乙○○即用丁○○
      的大哥大行動電話找上丙○○、戊○○相約在彰化鹿港交流道見面，我們三人
      即挾持丁○○前往該見面處等候。」「當晚約凌晨一、二點，丙○○、戊○○
      同車到達，我們二車共六人會面，我當大家的面問戊○○，我等挾持之人是否
      為丁○○，經確認後，由他們討論債務問題，但無結果，丙○○、戊○○二人
      決定押丁○○南下逼討，所以由丙○○、戊○○、丁○○、乙○○四人一車，
      我與林進良共乘ＪＪ－二０五一號車，六人二車南下到阿蓮鄉戊○○住宅，繼
      續由丙○○、戊○○向丁○○逼債，只見丁○○打了多次電話調錢均無結果，
      在鄭宅大約一小時，丙○○擔心丁○○已告訴他人其在鄭宅遭挾持，立即指示
      我們押丁○○上車，二車六人同往大崗山溫泉旅社，因太貴，又轉往高雄市荷
      蘭汽車旅館，下車後，六人一室，丙○○、戊○○繼續向丁○○逼討，直到丁○○電話調錢，實在調不到，丙○○、戊○○二人才命丁○○簽下本票及借據
      ，此時已是四月十六日中午十二時左右，才自汽車旅館釋放丁○○離去。」「
      丁○○我不認識，我是經丙○○告訴我才知道丁○○有積欠戊○○金錢」（見
      王殷賟八十六年八月二日警訊筆錄），於偵查中供稱：「他（丁○○）不甘願
      來高雄處理，但還是有上車」、「我、林來進（按：係乙○○之誤）、丙○○
      各打他一下，第一次在彰化交流道，林某（按：係洪之誤）、陳某各踢他一下
      ，因為陳某問丁○○是否欠錢，何之前鄭女要他還錢還打鄭女，第二次在阿蓮
      ，我及乙○○打他，為了丁○○態度不明，推說他都不知道，在汽車旅館乙○○有拿大哥大打了丁○○一下」、「丙○○叫我們三個人（指王殷賟、林進良
      及乙○○）去找鄭女談處理債務的事.... 她說對方有欠她三百多萬，而且拿
      丁○○開給她的支票給我們看，所以委託我們去討債」（見八十六年度偵字第
      二０三一二號偵查卷第二十七至二十八頁），於原審調查中供稱：「陳告訴我
      說有人欠鄭錢，鄭去要錢反而被打，當天我是先找到丁○○，憑著戊○○抄給
      我他自用轎車之車牌和他之長相特徵」、「因我沒有駕照，所以就找林進良叫
      他租車」「是戊○○拿三萬和支票給我、林進良、乙○○，要我們去找丁○○
      ，他說陳欠他錢，又打他，戊○○說要帶他回高雄處理債務，我有跟陳說我有
      槍，說我在跑路」、「（問：你如何認識戊○○？）是在阿蓮老人亭遇見丙○○，丙○○向我說戊○○的事，叫我直接找她，後來我們去找戊○○，她就匯
      三萬元入乙○○的戶頭，要我們幫她找丁○○」等語（見原審卷一第二七頁、
      第一三八頁以下、第三九九頁背面），已坦承犯行，甚為詳盡，核與告訴人丁○○所指訴情節相符；並有告訴人丁○○之驗傷診斷書一紙、借據一紙、本票
      十四張、告訴人所有行動電話000000000號及被告戊○○住處000
      －0000、000－0000及000－0000號三線電話之通話紀錄表
      三紙及告訴人實地指認八十六年四月十六日戊○○等人實施犯罪地點荷蘭汽車
      旅館現場照片四幀在卷可稽（見警卷第十三至十五頁、第二三至二五頁及第四
      五頁至五三頁）。
（二）被告鄭采蓁於警訊時供稱：「丁○○將我們合夥甲司故意經營倒閉，又以支票
      委由我向友人調現後即一直逃避，也因此我房子遭葉壽榮查封而造成我經濟困
      難，連會款亦無法支付給會首，八十六年四月初互助會會首丙○○要我與他清
      算會款，我告知我目前狀況是因丁○○積欠我而經濟困難，丙○○得知後，即
      向我表示，他有朋友在台中地區很熟，可以替我找丁○○，如果找到之後，只
      要請他們吃飯、泡茶即可，我同意丙○○的想法，便同意請人找丁○○要債，
      過數日，便有二名年約三十多歲男子駕車到我住宅表示是丙○○友人，要負責
      替我找丁○○要債，我便提供他們二人乙張丁○○的照片，並指引他們說：丁○○可能在彰化縣線西鄉一帶，直到八十六年四月十五日下午五時許，我接到
      該二名男子打來的電話稱：丁○○已找到了，並相約在彰化交流道見面，我立
      即通知丙○○駕其友人的轎車一起北上，約下午十時許，我們二人趕到彰化交
      流道會面，見面後，我告知丁○○再過二天，我的房子要遭查封，需要他與我
      一起與查封我房子的葉壽榮處理，他不要，只同意用電話與葉壽榮處理，雙方
      大聲爭吵，最後我還是推丁○○入車內一起南下到阿蓮我的住家」、「（八十
      六年四月十五日到彰化縣押丁○○的其他共犯你是否知道？）其他的人都是由
      丙○○召集，我均不認識，我祇委託丙○○一人，其餘都由他負責，當天是其
      他人已抓到丁○○後，才通知我和丙○○二人一同前往彰化會合」，「我們上
      高速甲路後，丙○○即恐嚇丁○○經過收費站要配合，不得聲張，另一同車男
      子（即乙○○）隨即亦恐嚇，如果不配合，要給你好看」、「討債的過程及方
      法完全是丙○○主導」、「（問：挾持期間，丙○○有否毆打丁○○？）有的
      ，丙○○在彰化交流道見面時，有用腳踢丁○○」等語（見戊○○八十六年七
      月二十三日、八月十一日警訊筆錄），已供承知悉要挾持、毆打丁○○，核與
      共同被告乙○○於原審所供稱：「我就叫丁○○看他欠戊○○多少錢就簽本票
      ，看是要分期償還，還是要怎樣償還，丁○○認為有些支票並不是他調的錢，
      就與戊○○在吵」、「丙○○（在彰化交流道）用腳踢丁○○，丙○○、王殷
      賟在戊○○家中有打丁○○，「（問：戊○○在旁邊表示這個不打，不會拿錢
      出來？）是」、「空白本票是戊○○及丙○○叫我去買的，我去書局買的....
      本票是在戊○○家中開的」等語相符（見原審卷一第四一四至四一六頁）；又
      共同被告林進良供稱：「我們直接去戊○○家找戊○○，他拿支票給我們說是
      債務糾紛是丁○○所開的支票，他並且拿三萬元給我們租車及花用，戊○○有
      提供丁○○的車牌號碼、地址及長相」（見原審卷一第二七五頁），共同被告
      王殷賟於原審亦供稱：戊○○就匯三萬元入乙○○的戶頭（見原審卷一第三九
      九頁背面），顯見乙○○戶頭之三萬元，係被告鄭采蓁委託楊常超所匯無訛，
      被告鄭采蓁空言否認該三萬元非其所交付，顯無可採，其聲請傳喚證人楊常超
      ，經本院傳拘均未到庭，然不影響上開事實之認定，併予敘明。
（三）又被告丙○○於八十六年七月二十六日因本案羈押於高雄看守所時與律師會面
      時之已坦承：「（戊○○起先）麻煩我找看有無人要替她討錢否？她們就是共
      同經營甲司，而錢有糾紛，然後她問我找看有無人替她討這些錢就對了，...
      是他們去押到人了，.... 戊○○拜託我載他上去（彰化）一下，.... 說在彰
      化交流道相等..... 然後我就看他們將人押在那裡，開另一部車子，戊○○的
      意思就說，那就載回來吧！反正有另一部車子，就載回來厝仔（指戊○○住處
      ），．．．．．丁○○回來坐在我那部車子的後面（指後座）」、「丁○○我
      有打了他一下」、「我知道他們給人押人，我知道不可以讓他知道正名，所以
      去要回來時，我叫他們好心點，叫我阿豐仔就好」、「他們就硬給他打，打了
      後就載至荷蘭汽車賓館，說怕丁○○報案」、「他們就在那裡叫他打電話看要
      寄錢還是怎樣？」、「然後叫他開本票，商業本票」、「這個我在筆錄（警訊
      筆錄）裡面，我都沒寫，他們在問我，我都說沒有，都說這些人我都不知道是
      誰」等情（見高雄縣警察局警卷二第六四頁以下之通話紀錄錄音帶譯文），顯
      見其亦有參與挾持、毆打告訴人丁○○；而告訴人丁○○若是自願一同南下高
      雄處理其與鄭采蓁間債務關係，被告鄭采蓁及丙○○即無須專程由高雄趕赴彰
      化交流道與共同被告王殷賟等三人會合，共同被告王殷賟、乙○○及丙○○又
      何須動手毆打並出言恐嚇之？再者，告訴人丁○○茍係出於自願與被告等人在
      鄭采蓁住處商談解決債務事宜，被告等人又何須因恐告訴人聯絡親友籌錢時洩
      漏行跡報警處理而一行人連夜兼程改往高雄市○○路之荷蘭汽車賓館？由此足
      見告訴人丁○○顯係受被告等人脅迫逼債控制行動自由，心生畏懼，始一同南
      下並簽發借據及本票，應無疑義。
（四）末查扣案之上開武士刀一把係在被告丙○○承租處高雄縣阿蓮鄉○○路二００
      號廚房屋簷夾層中查獲，該租處係被告丙○○自八十四年十一月二十五日起向
      清和宮承租，迄八十七年十一月三十日退租，平日該處均由承租人自行維修，
      出租人無法進入查看，此經證人即清和宮負責處理廟產之主委朱原義及會計趙
      金枝於原審到庭結證明確（見原審卷二第四十三頁），並有房屋租賃契約書、
      甲證書及現場照片等附卷足參，而警方持檢察官搜索票搜索當時被告丙○○固
      未在場，但該屋屋主李春燕有陪同警方人員在場，查獲武士刀之處在後門裡面
      ，距離屋外防火巷道還隔著住戶搭建的廚房及盥洗室與外界隔開，外人不能進
      入，並經證人即在場執行搜索之高雄縣刑警隊刑事小隊長黃勝揮到庭結證屬實
      （見原審卷二第五十九至六十頁），且有執行搜索報告及照片附卷足參（詳見
      丙○○妨害自由及槍砲警卷），又該把武士刀經送請高雄市政府警察局鑑驗結
      果係屬槍砲彈藥刀械管制條例列管之武士刀無訛，並有該局八十八年七月二十
      六日八八高市警保字第四三七六二號函及鑑驗相片一張在卷足稽，復有武士刀
      一把扣案可資佐證。
（五）綜上所述，被告二人前述所辯，顯係避重就輕之詞，均不足採，事證明確，其
      二人之犯行洵堪認定。
三、核被告鄭采蓁、丙○○與共同被告王殷賟、乙○○、林進良等人強押丁○○南下
    解決其與鄭采蓁間之債務糾紛，妨害告訴人之行動自由長達十餘小時之所為，均
    係犯刑法第三百零二條第一項之妨害自由罪。被告鄭采蓁、丙○○與共同被告王
    殷賟、乙○○及林進良等人間，互有犯意聯絡及行為分擔，為共同正犯。被告等
    人在妨害自由過程中，雖有以言詞恐嚇危害安全，及妨害人行使權利，使人行無
    義務之事等情，惟恐嚇危害安全乃剝奪行動自由之部分行為（最高法院七十四年
    度台上字第三四０四號判例意旨參照），而妨害人行使權利及使人行無義務之事
    之低度行為，亦為剝奪行動自由之高度行為所吸收，均不另論罪（最高法院二十
    九年上字第二三五九號判例意旨參照）。又按槍砲彈藥刀械管制條例已於八十六
    年十一月廿四日修正甲布，並於同年月廿六日生效施行，被告丙○○另未經許可
    持有甲告管制之武士刀一把之犯罪行為係在該條例修正前，比較該條例修正前後
    對未經許可無故持有刀械罪之處罰規定，以修正前之槍砲彈藥刀械管制條例第十
    二條第三項之規定對被告有利，依刑法第二條第一項後段之規定，應適用行為時
    即修正前之槍砲彈藥刀械管制條例之規定，被告丙○○未經許可持有甲告管制之
    武士刀一把之行為，係犯修正前之槍砲彈藥刀械管制條例第十二條第三項之未經
    許可無故持有刀械罪。被告丙○○所犯之妨害自由罪及未經許可無故持有刀械罪
    間，犯意各別，行為互異，應分論併罰。至甲訴意旨認共同被告王殷賟及乙○○
    係分持手槍各一支強押告訴人丁○○一節，經查，共同被告王殷賟、乙○○均堅
    決否認有何持有手槍脅迫告訴人之情，告訴人丁○○復供稱：王殷腆及乙○○一
    人拉住我一隻手臂，並且拿一包東西抵住我叫我上車，我沒有看見是槍，他們可
    能是要唬我（見原審卷一第四三四頁背面及第四三五頁正面），「（問：案發時
    是否見到王殷賟、乙○○各拿一支槍押你？）我並未實際見到手槍，是王、洪二
    人自己說，我若跑的話要開槍，我實際上只有見到他們二人拿隨身黑色小皮包押
    在我背後」、「（問：為何在警訊中稱手槍是九０手槍、鐵製的？）因為被告洪
    及王二人自己說他們拿的是九０及黑星，當時他們二人是拿包包抵住我腰部，我
    憑感覺好像有一長一短，才會如此說」、「（問：既然未看到槍，為何又在警訊
    中指述對方將槍放在腰際你有看到五星的記號？）當時洪、王二人有叫我不要回
    頭，所以實際上我並未看見槍，後來在車上我都只看到他們二人拿包包而已，並
    未看到他們二人拿槍」（見原審卷二第一二六至一二八頁），此外復查無告訴人
  於警訊中所指稱之手槍扣案可資佐證，是告訴人於警訊及原審調查程序中所為前
    後不一之指訴，非無瑕疵，尚難遽採，故甲訴人認共同被告王殷賟及乙○○係各
    分持手槍挾持告訴人，尚屬無據。
四、原審因而適用修正前槍砲彈藥刀械管制條例第十二條第三項，刑法第十一條前段
    、第二條第一項前段、第二十八條、第三百零二條第一項、第三十八條第一項第
    一款、第五十一條第五款，罰金罰鍰提高標準例第一條前段之規定，並審酌被告
    鄭采蓁於八十六年間，因違反動產擔保交易法案件，經判處有期徒刑三月，緩刑
    三年，於同年十一月二十四日確定，被告丙○○前於六十八年及七十七年間先後
    因殺人未遂及藏匿人犯等案件，各經台灣高等法院台南分院及台灣屏東地方法院
    判處有期徒刑五月、三月確定並執行完畢，此有台灣高雄地方法院檢察署刑案資
    料查註紀錄表在卷足參，其等以暴力押人之不法手段解決債務糾紛，留置時間長
    達十三小時左右，嚴重危害人身安全及社會治安，犯罪情節非輕，被告鄭采蓁、
    丙○○提議，由共同被告王殷賟、乙○○及林進良負責尋人、押人，其等在上開
    犯罪計劃中分工之情形，被告丙○○另未經許可無故持有上開管制刀械武士刀一
  把，犯後復矢口否認犯行，惟被害人丁○○表示不願追究，有和解書附卷足參等
    一切情狀，量處被告鄭采蓁有期徒刑一年五月、被告丙○○妨害自由部份有期徒
    刑一年三月、無故持有刀械部份有期徒刑四月，並定應執行刑為有期徒刑一年五
    月，扣案之武士刀一把係違禁物，依刑法第三十八條第一項第一款之規定宣告沒
    收，其認事用法，均無不合，量刑亦屬適當，被告二人上訴意旨，否認犯罪，一
    致指摘原判決不當，並無理由，應予駁回。
五、甲訴意旨另以：被告鄭采蓁、丙○○與共同被告林進良、王殷賟、乙○○等人基
    於共同傷害之犯意聯絡，於前述時，地，由被告鄭采蓁表示：「這個不打，不會
    拿錢出來」，即由丙○○、乙○○、王殷賟及林進良等人毆打告訴人丁○○，致
    其受有右上眼簾瘀血等傷害，涉犯刑法第二百七十七條第一項之普通傷害罪嫌云
    云。惟按告訴乃論之罪，告訴人於第一審辯論終結前，得撤回其告訴；又告訴經
    撤回者，法院應諭知不受理之判決，刑事訴訟法第二百三十八條第一項，及第三
    百零三條第三款分別定有明文。本件被告鄭采蓁、丙○○所犯刑法第二百七十七
    條第一項之傷害罪，依同法第二百八十七條前段之規定，須告訴乃論。茲據告訴
    人丁○○於原審調查程序中，聲請撤回其告訴，有撤回告訴狀附卷可參，揆諸前
    開說明，原應為諭知不受理之判決，然甲訴意旨認此部分傷害罪嫌與前開科刑部
    份，具有方法結果牽連之裁判上一罪關係，故不另諭知不受理判決。
六、甲訴意旨復以：被告鄭采蓁、丙○○與共同被告林進良、王殷賟、乙○○等人前
    開行為，係另犯懲治盜匪條例第二條第一項九款之擄人勒贖罪嫌云云，惟訊據被
    告鄭采蓁、丙○○均堅決否認有何擄人勒贖犯行；按犯罪事實應依證據認定之，
    告訴人之告訴，係以使被告受刑事訴追為目的，是其陳述是否與事實相符，仍應
    調查其他證據以資審認。（最高法院五十二年台上字第一三００號判例可資參照
    ）。再按擄人勒贖罪，須行為人自始有使被害人以財物取贖人身之意思，如使被
    害人支付財物別有原因，要無成立擄人勒贖罪之餘地（最高法院六十五年台上字
    第三三五六號判例意旨參照）。經查，被告鄭采蓁與告訴人丁○○共同經營業權
    工程企業有限甲司，被告鄭采蓁負責甲司財務，告訴人丁○○以尚未請領支票為
    由，由被告鄭采蓁開立其使用之支票二張面額各三十萬元，共六十萬元，向甲司
    內員工調現金運用，爾後告訴人丁○○並未將支票交還被告鄭采蓁，告訴人丁○○請領支票使用後，復簽發六、七張支票，面額共計二百萬元交予被告鄭采蓁向
    高能欽、黃梁玉緞等人調現供甲司週轉，屆期告訴人丁○○簽發之支票均未獲兌
    現，乃由被告鄭采蓁自行以現金清償高能欽之債務，告訴人丁○○復以其本人名
    義簽發面額五十萬元支票一紙向葉壽榮調現，屆期復未兌現，葉壽榮轉而向鄭采
    蓁追討，改由被告鄭采蓁簽發本人名義之五十萬元本票抵償債務，詎屆期後，被
    告鄭采蓁猶未能清償，葉壽榮於是聲請法院查封鄭采蓁所有之房屋，致丁○○共
    積欠被告鄭采蓁三百一十萬元債務等情，此經被告鄭采蓁及告訴人丁○○於原審
    調查程序中相互對帳後一致供明在卷，核與證人高能欽證稱：錢是鄭拿來還我的
    （見原審卷一第一二五頁）、證人葉壽榮於警訊及原審調查程序中供陳：「（問
    ：戊○○為何欠你五十萬元？）丁○○向我調錢都是拿戊○○的票，後來票跳票
    ，我這張五十萬元就不要還丁○○，後來戊○○來找我說這張票算他的沒問題，
    所以我就把票還給鄭，但經過很久沒消息，我就去找鄭要錢，後來他又開了五萬
    元的十張本票給我，一年多又沒兌現，我就申請本票裁定」、「（問：五十萬元
    支票發票人是戊○○，而是丁○○拿票去向你借錢？）是」（見原審卷一第二五
    ０頁）及證人黃梁玉緞證述有借錢予戊○○（見原審卷一第二五一頁以下）等情
    節相吻合，此外復有以丁○○名義簽發之支票、退票理由單影本及戊○○多次匯
    款予丁○○之郵政國內匯款執據可證（見原審卷一第三０至三四頁、第四三頁至
    七六頁、第二０六至二一０頁、第三四０至三七三頁及第五二一至五五九頁）。
    足見，被告鄭采蓁找丁○○南下高雄係為解決雙方間之債務事宜，被告丙○○與
    鄭采蓁則素有往來，且為其債權人，乃陪同前往彰化，共同被告王殷賟、乙○○
    及林進良則是經由被告丙○○介紹，受僱鄭采蓁代為找尋告訴人，已如前述，尚
    難認其等主觀上具有不法所有之意圖，亦無擄人勒贖之犯意，揆諸前開說明，自
    與擄人勒贖罪之構成要件有間，原應為無罪諭知，惟甲訴意旨認此部分與前開科
    刑部份具有方法結果牽連之裁判上一罪關係，亦不另為無罪之諭知。
七、原判決對同案被告王殷賟、乙○○、林進良部份，已判決確定，本院不予論列。
據上論結，應依刑事訴訟法第三百六十八條，判決如主文。
本案經檢察官林炳雄到庭執行職務。
中    華    民    國     八十九  年      十一      月     二十三     日
                              臺灣高等法院高雄分院刑事第七庭
                                  審判長法官  王光照
                                        法官  黃仁松
                                        法官  黃憲文
右正本證明與原本無異。
妨害自由部分如不服本判決，應於判決送達後十日內向本院提出上訴狀，其未述理
由者並應於提出上訴狀後十日內向本院補提理由書（應附繕本)。
其餘不得上訴。
                                      書記官  黃玉珠
中    華    民    國     八十九     年      十一      月     二十四     日
附錄：本判決論罪科刑法條：
刑法第三百零二條
私行拘禁或以其他非法方法，剝奪人之行動自由者，處五年以下有期徒刑、拘役或三
百元以下罰金。
修正前槍砲彈藥刀械管制條例第十二條第三項。
未經許可無故持有、寄藏或意圖販賣而陳列刀械者，處六月以下有期徒刑、拘役或三
千元以下罰金。
                                                                        Ｋ


司法院資訊處製作；財團法人民間司法改革基金會備份。
